【裁判字號】    94,重訴,14
【裁判日期】    970220
【裁判案由】    拆屋還地
【裁判全文】
臺灣臺中地方法院民事判決  94年度重訴字第14號
原      告  財政部國有財產局
法定代理人  乙○○
訴訟代理人  丁○○
複代理人    蔣志明    律師
複代理人    楊榮富    律師
複代理人    陳俊偉    律師
複代理人    甲○○
被      告  宏國企業股份有限公司
法定代理人  丙  ○
訴訟代理人  常照倫    律師
複代理人    馮鉦喻    律師
複代理人    張庭禎    律師
上列當事人間請求拆屋還地事件，經本院於民國97年1月23日言詞
辯論終結，判決如下：
    主    文
被告應將如附圖所示紅線範圍內，除編號Ｏ部分面積貳佰伍拾捌
平方公尺外，面積共玖萬壹仟參佰肆拾壹平方公尺土地上之非天
然地上物拆除或移除後，將占用之土地返還原告。
被告應給付原告新台幣貳仟參佰壹拾肆萬壹仟陸佰柒拾伍元，及
自民國九十六年十一月二十四日起至清償日止，按年利率百分之
五計算之利息。
被告應自民國九十六年十一月一日起至返還上開土地之日止，按
年依占用面積即玖萬壹仟參佰肆拾壹平方公尺給付當期公告地價
百分之五計算之金額。
訴訟費用由被告負擔。
本判決於原告以新台幣伍仟柒佰肆拾肆萬參仟肆佰元為被告預供
擔保後，得假執行，但被告以新台幣壹億柒仟貳佰參拾參萬元為
原告預供擔保，得免為假執行。
    事實及理由
壹、原告訴之聲明：如主文所示。
貳、事實摘要：
一、原告起訴主張，如附表所示之土地（除編號Ｏ部分，面積
    258平方公尺外），共12筆（地號及占用面積如附表所示，
    包含編號Ｏ部分在內，面積共計91,599平方公尺，下稱系爭
    土地），均為國有土地，原告為管理機關。除編號Ｏ部分外
    ，均遭被告未經原告同意而在其上搭建地上物占用系爭土地
    。爰依民法第767條前段、中段規定，請求被告將搭建之地
    上物拆除或移除後，將占用之系爭土地返還原告。另被告無
    權占用系爭土地，原告得請求相當於租金之損害賠償，其計
    算方式詳如下述：
(一)、關於系爭734、746、747、748、774五筆土地：申報地價均
    為每平方公尺新台幣（下同）340元，扣除編號Ｏ部分（非
    本件請求範圍）外，被告共占用15,088平方公尺，以申報地
    價10%計算，每年應給付之損害金為512,992元（計算式：
    340Ｘ15088Ｘ10%＝512992）。每月則為42,749元（計算式
    ：512992÷12＝42749.3，小數點以下捨去）。被告曾繳交
    1,000,000之使用補償金，經平均算入各筆土地後，就734、
    746、748、774地號四筆土地，已繳納至民國93年4月止，另
    747地號土地則繳交至93年6月，為求計算簡便，就上開五筆
    土地，原告均請求自93年6月起之損害金，算至96年10月止
    計41個月，合計為1,752,709元（計算式：42749Ｘ41＝
    0000000元）及自96年11月24日起（即本更正訴之聲明狀送
    達被告翌日）至清償日止按年利率5%計算之利息。另自96年
    11 月1日起至被告返還系爭土地之日止，按年依占用面積，
    給付依當期公告地價10%計算之損害金。
(二)、關於系爭715、726、735、744-1、757-5、757-12、773七筆
    土地：申報地價均為每平方公尺340元，被告占用面積合計
    為76,253平方公尺，以申報地價10%計算，每年應給付之損
    害金為2,592,602元（計算式：340Ｘ76253Ｘ10%＝0000000
    ）。每月則為216050元（計算式：0000000÷12＝216050.1
    ，小數點以下捨去）。就被告占用上開土地部分，得請求自
    88年8月起至96年10月止，8年又3個月之損害金，計
    21,388,966元〔計算式：（8Ｘ0000000）+（3Ｘ216050）＝
    00000000〕及自96年11月24日起（即本更正訴之聲明狀送達
    被告翌日）至清償日止按年利率5%計算之利息。另自96年11
    月1日起至被告返還系爭土地之日止，按年依占用面積，給
    付依當期公告地價10%計算之損害金。
二、被告則以：有部分系爭土地被告並無占用，附圖Ｏ部分，則
    係向原告租用，並非無權占用；及原告以申報地價10%計算
    相當於租金之損害金過高，應以年利率5%計算為適當，等語
    置辯。
貳、本件兩造不爭執事項，本院據以為本件判決之基礎：
一、坐落台中縣烏日鄉○○○段第 746、747、748、757-5、
    757-12 地號土地為國有財產，原告為管理機關。被告在前
    開土地上設有如附圖（即台中縣大里地政事務所96年9月28
    日複丈成果圖）編號A至Q，編號1至19之地上物。原告主張
    被告分別占用10723平方公尺、987平方公尺、3065平方公尺
    、54348平方公尺、17737平方公尺（即上開複丈成果圖所附
    附表）。
二、坐落同段第715、726、734、735、744-1、773、774地號土
    地亦為國有財產，原告為管理機關，原告主張被告分別占用
    1104平方公尺、1709平方公尺、391平方公尺、205平方公尺
    、486平方公尺、664平方公尺、180平方公尺。
三、上開土地於民國93年之申報地價均為新台幣（下同）340元
    。
四、被告曾就包括上開 746、747、757-5、774地號4筆土地在內
    之13筆土地，以時效取得地上權為理由，向台中縣大里地政
    事務所申請複丈．經台中縣大里地政事務所以所申請之土地
    為河川公地為由，否准其申請，嗣經被告撤回申請。
五、被告曾就上開第734 、746 、748 、774 、747 、757-5 地
    號土地，繳納使用補償金1,000,000元，除747號土地繳納93
    年6月止，另5筆土地則繳交至同年4月止。
參、本件關鍵爭執及關於爭執兩造之陳述要旨：
一、被告是否占用上開各筆土地如附圖所示區域及附表所示面積
    ？
(一)、原告主張：是。占用之總面積為91599平方公尺（詳如附表
    ）。
(二)、被告主張：上開746地號土地上雜樹非被告種植。
二、被告占用前開土地，有無合法權源？
(一)、原告主張：無。有租賃的部分如附圖Ｏ部份並未在我們請求
    的範圍內。
(二)、被告主張：747 、748兩筆土地，兩造間有租賃關係存在。
三、原告依據民法第767條規定，請求被告拆除上開不爭執事項
    一、所示各筆土地上地上物、並將占用土地返還原告；及請
    求被告返還上開不爭執事項二、各筆土地，有無理由？
(一)、原告主張：有理由。
(二)、被告主張：其中有部分土地非被告占用，而係荒廢之空地。
    現地上之雜草、黃泥、土堆非被告堆置。
四、原告請求被告給付相當於租金之不當得利之計算基礎（土地
    總價年息10%），是否過高？
(一)、原告主張：否。
(二)、被告主張：是。5%為適當。
五、被告主張就附圖所示藍色部分有通行權，是否有理由？
(一)、原告主張：無理由。
(二)、被告主張：有理由。
肆、本院得心證之理由：
一、關於上開爭點一、二、三：
    查本件被告占用系爭土地之範圍，業據本院現場履勘並囑託
    大里地政事務所繪製複丈成果圖（如附圖及附表）在卷可參
    ，被告雖否認占用774、746地號土地，惟查被告曾就包括上
    開746、747、757-5、774地號4筆土地在內之13筆土地，以
    時效取得地上權為理由，向台中縣大里地政事務所申請複丈
    ．經台中縣大里地政事務所以所申請之土地為河川公地為由
    ，否准其申請，嗣經被告撤回申請，此為兩造所不爭之事實
    ，自足證被告確實占用上開774、746地號兩筆土地。至於
    747、748兩筆土地上如附圖所示Ｏ部分面積258平方公尺，
    已逾被告承租之面積249平方公尺，然原告就此Ｏ部分，願
    另與被告協商解決，自始即非起訴請求返還之範圍，被告此
    一辯解，自屬誤會而不足採。再者，被告就附圖所示紅線範
    圍，設有如附圖所示編號6之大門，以控管人員、車輛進入
    ，一般人難以任意進入，被告並且在其上堆放土砂堆（非天
    然形成之堆積物），足徵系爭土地均在被告占有占配下，再
    者，被告除就系爭土地除747、748兩筆土地提出租賃契約書
    ，承租面積249平方公尺（181+68＝249）外，其他部分，均
    無租賃、借用之合法占用權源，是以原告依據民法第767條
    請求被告拆除、移除系爭土地上之非天然地上物，自屬有據
    ，至於系爭土地上之雜草、樹木及其他天然泥沙，原告無法
    證明係被告種植或堆放，自毋庸由被告加以移除（亦非原告
    請求之真意），只需將占用範圍返還原告已足，併此敘明。
    綜上所述，被告上開辯解，均非足取，原告之請求則於法有
    據，應予准許。
二、關於上開爭點四：
(一)、按無權占有他人之土地，可能獲得相當於租金之利益為社會
    通常之觀念，其係無法律上原因而受利益，致土地所有人受
    損害，最高法院著有61年台上字第1695號判例可資參照。次
    按城市地方房屋之租金，以不超過土地及其建築物申報地價
    年息百分之十為限，土地法第97條第1項定有明文。
(二)、查本件被告自80年初即占用系爭土地，且無權占用之面積高
    達91,341平方公尺，地形平整方正，可資充分利用以發揮其
    經濟效益，如能收回加以整體開發利用，其價值不斐，是原
    告僅請求自88年起算，以土地申報地價10%計算相當於租金
    之損害金，應屬合理，被告辯稱以申報地價5%計算，則屬過
    低，所辯尚非足取。
三、關於上開爭點五：
(一)、按民法之袋地通行權，僅係袋地所有人或使用人因其土地與
    公路無適宜之聯絡致不能為通常之使用，由法律賦予得通行
    周圍地以至公路之權利，而周圍地所有人則僅有容忍袋地所
    有人或使用權人通行其地之義務，並無交付其地予袋地所有
    人或使用權人支配、管領之義務，亦即享有袋地通行權之權
    利人衹有通行鄰地之權源，尚無進一步就通行之土地，予以
    占有管領支配之權源，自非屬有權占有。準此，所有人基於
    所有權，請求他人返還無權占有之土地，即令該他人得就占
    有土地之某一部分主張通行權，亦不能以之對抗所有人之所
    有權行使，僅於交還土地予所有人後，得另訴向所有人主張
    容許必要之通行行為而已，最高法院87年台上字第1172號、
    89年台上字第1203號判決、台灣高等法院台中分院91年度上
    易字第367號判決可資參照。
(二)、查本件被告主張就附圖所示藍色部分有通行權，惟此一通行
    權之主張不得對抗原告之所有權行使，此揆諸上開判決意旨
    甚明，是以被告此一主張，亦非足取。
四、綜上所述，原告之請求均屬於法有據，爰依法判決如主文第
    一、二、三項所示。
五、假執行之宣告：兩造均陳明願供擔保，請淮宣告假執行及免
    予假執行，經核均無不合，爰分別酌定相當擔保金額予以宣
    告之。
伍、結論：本件原告之訴為有理由，依民事訴訟法第78條、第
    390條第2項、第392條第2項，判決如主文。
中    華    民    國    97    年    2    月     20    日
                  民事第三庭    法  官    曹宗鼎
正本係照原本作成
如對本判決上訴，須於判決送達後20日內向本院提出上訴狀。
中    華    民    國    97    年    2    月     20    日
                                書記官    黃聖心


司法院資訊處製作；財團法人民間司法改革基金會備份。
